【裁判字號】    90,訴,260
【裁判日期】    900824
【裁判案由】    偽造文書等
【裁判全文】
臺灣板橋地方法院刑事判決                            九十年度訴字第二六號
    公  訴  人  臺灣板橋地方法院檢察署檢察官
    被      告  甲○○
右列被告因偽造文書等案件，經檢察官提起公訴 (八十九年度偵字第二一二九一號)
，及移送併辦（九十年度偵續字第六八號），本院判決如左：
    主  文
甲○○連續意圖為自己不法之所有，而侵占對於業務上所持有之物，處有期徒刑壹年
拾月。緩刑伍年。
    事  實
一、甲○○自民國八十七年四月十五日起，擔任臺北縣樹林市○○街六十五巷九號巨
    隱實業股份有限公司（以下簡稱巨隱公司）之會計職務。詎竟意圖為自己不法之
    所有，基於概括之犯意，先後於如附表所示之時間，利用其擔任會計職務，保管
    公司印章之機會，以如附表所示之方式，連續侵占巨隱公司之款項共計新臺幣（
    下同）六百二十二萬二千九百六十五萬元（侵占之時間、態樣、金額詳如附表所
    示）。嗣於八十九年十月十日下午二時二十分許，甲○○因自知有愧，乃於其侵
    占犯行未經偵查機關發覺之際，親赴臺北縣警察局樹林分局自首上開犯行，嗣並
    接受裁判。
二、案經甲○○自首，由臺北縣警察局樹林分局報請臺灣板橋地方法院檢察署檢察官
    偵查起訴。
    理  由
一、右開犯罪事實，業據被告甲○○迭於警訊、偵審中均自白不諱，核與告訴人巨隱
    公司負責人丙○○指訴之情節相符，並據證人蔡燕玲於審理中證述屬實，復有巨
    隱公司帳冊、薪資表、存摺影本、銀行取款憑條等件附卷為證，從而，罪證明確
    ，被告犯行堪以認定。
二、核被告甲○○所為，其意圖為自己不法之所有而侵占客戶所交付之貨款、溢領員
    工薪資、公司存款等，所為係犯刑法第三百三十六條第二項業務侵占罪；其於如
    附表編號三至十二所示之侵占犯行中復偽造告訴人及其關係企業名義之取款憑條
    ，復持以行使，詐領款項，所為係犯刑法第二百十六條、第二百十條之行使偽造
    私文書罪、第三百三十九條第一項之詐欺取財罪。又被告偽造如附表編號三至十
    二所示之取款憑條，其盜用印章之行為，均為偽造文書之部分行為，與偽造文書
    之低度行為均為行使偽造文書之高度行為所吸收，均不另論罪。又公訴人對於被
    告侵占如附表編號一所示之客戶貨款部分漏未論及，且僅就被告侵占如附表編號
    十、十一所示帳戶之款項提起公訴，其餘侵占帳戶均漏未論及，惟各該部分與前
    開業務侵占部分係連續犯之裁判上一罪關係，為起訴效力所及，本院自得併予審
    究。又其先後多次業務侵占、行使偽造私文書、詐欺犯行，時間均緊接，所犯構
    成要件相同，顯係基於概括之犯意為之，應依連續犯之規定，論以一罪，並加重
    其刑。又被告所犯上開各罪間，均有方法結果之牽連關係，應從一較重之業務侵
    占罪處斷。又被告於其侵占犯行未經偵查機關發覺前，即前往臺北縣警察局樹林
    分局自承上開犯行，此有警訊筆錄在卷為憑，故其對於未發覺之罪自首而接受裁
    判，應依刑法第六十二條前段減輕其刑，並先加後減之。爰審酌被告侵占告訴人
    公司款項後，自白其犯行，並積極與告訴人達成和解，償還侵占款項，犯罪後態
    度良好等一切情狀，量處如主文所示之刑，以示懲儆。又被告前未曾受有期徒刑
    以上刑之宣告，有臺灣高等法院檢察署刑案紀錄簡覆表乙份在卷足憑，其因一時
    失慮，偶罹刑典，事後已坦承犯行，深具悔意，經此刑之宣告後，應知警惕而無
    再犯之虞，本院因認暫不執行其刑為當，予以宣告緩刑五年，用啟自新。至被告
    偽造如附表編號三至十二所示之取款憑條，雖為被告偽造之文書，惟被告已交付
    予銀行提領款項，自非屬其所有，尚無從宣告沒收之，附此敘明。
三、移送併辦意旨另認：被告係巨隱公司之會計，為從事業務之人，竟意圖為自已不
    法所有，於八十九年八、九月間，在臺北縣樹林市○○街六十五巷二之一號，利
    用職務之便，於收受客戶付款人分別為中國信託商業銀行城中分行、美商花旗銀
    行松江分行、發票日期為八十九年九月二十五日、八十九年九月七日，票面金額
    為一千七百七十五元、九百七十五元之匯票二紙後，未繳回公司，予以侵占入己
    ，此部分亦涉犯刑法第三百三十六條第二項業務侵占罪。訊據被告堅決否認此部
    分業務侵占犯行，辯稱：因公司於八十九年十月間告伊侵占，而伊與公司之帳目
    還沒有對清楚，乃自行將帳冊攜回家中對帳，上開二紙匯票恰好夾在帳冊中，所
    以才會併同帶回，並無侵占之意等語。按刑法上之侵占罪，須持有人變易其原來
    之持有意思而為不法所有之意思，始能成立，如僅將持有物延不交還或有其他原
    因致一時未能交還，既缺乏主觀要件，即難遽以該罪相繩，最高法院六十八年台
    上字第三一四六號判例要旨參照。經查被告利用其職務之便，於如附表所示之時
    間，侵占告訴人巨隱公司款項，並於八十九年十月十日下午二時二十分許，其侵
    占犯行未為偵查機關發覺前，親赴臺北縣警察局樹林分局自首上開犯行，已如前
    述，嗣被告自首後，於同年十一月一日二十二時許，經警依告訴人丙○○之指證
    ，前往被告臺北縣樹林市○○街七十四巷二十三號二樓之三住處搜索，於其住處
    並扣得上開匯票二紙、告訴人巨隱公司進出口廠商登記卡影本一張、丙○○身份
    證影本一張、工務局使用執照影本一張、土地及建物所有權狀影本各五張等情，
    此有臺北縣警察局樹林分局八十九年十一月二日樹警刑字第二０五二五號執行逕
    行搜索結果報告書乙紙附卷為證，對於上開物品之來源，被告於警訊時即供稱：
    上開物品係老闆丙○○所有，是伊這幾天陸續從公司竊取的，主要是清查伊侵占
    公司款項帳目之核對等語（參見警訊筆錄），於偵查中供稱：扣案物來源為伊無
    意中夾在單據中等語，是被告於警訊中雖以「竊取」描述其攜帶帳冊返家之行為
    ，惟其亦供述攜回目的乃為清查侵占公司款項帳目之核對，則被告對於上開物品
    是否有不法意圖，已啟人疑竇；其次被告於八十九年十月十日自首侵占犯行後，
    告訴人巨隱公司為清查被告侵占細節，偕警前往其住處搜索，而被告於自首後迄
    經警在其上開處所搜得上述物品，期間告訴人與被告彼此間均未就侵占款項為查
    核帳目之行為，此節可由被告與告訴人迄本院審理中始核對結算被告侵占款項內
    容至明，因之被告前開所述為清理帳目而將公司之帳冊攜回對帳等語，非無可能
    ，質之告訴人負責人丙○○於本院審理中亦供承：被告上開所述應該沒錯，因為
    帳冊都是被告在保管，對於其所述攜回帳冊之目的係為對帳而非竊取或侵占，並
    無意見等語，足見被告持有上開匯票之目的，乃因攜回帳冊時摻夾其中，其未返
    還乃因帳目尚未核對完畢所致，自難以於被告住處搜得該二紙匯票遽認其即有不
    法所有之意圖；此外復查無其他證據足認被告就上開二紙匯票有何公訴人所指之
    侵占犯行，是其此部分侵占犯行尚無從證明，與前開論罪科刑部分自無從成立連
    續犯之餘地，本院尚無併案審理，自應退回由檢察官另為適當處理，附此敘明。
據上論斷，應依刑事訴訟法第二百九十九條第一項前段，刑法第五十六條、第二百十
六條、第二百十條、第三百三十六條第二項、第三百三十九條第一項、第五十五條、
第六十二條前段、第七十四條第一款，罰金罰鍰提高標準條例第一條前段，判決如主
文。
本案經檢察官洪清秀到庭執行職務。
中      華      民      國    九十      年      八      月    二十四    日
                                      臺灣板橋地方法院刑事第六庭
                                          法  官  徐   蘭   萍
右正本證明與原本無異。
如不服本判決，應於判決送達後十日內，向本院提出上訴狀。
                                          書記官  莊   川   億
中      華      民      國    九十      年      八      月    二十四    日
附表：單位／新臺幣
┌──┬───────┬────────────────┬───────┐
│編號│  犯罪時間    │侵     占    態    樣           │ 侵占金額     │
├──┼───────┼────────────────┼───────┤
│一  │八十八年四月二│客戶吉揚公司以現金支付貨款七萬二│七萬二千元    │
│    │十一日        │千元，被告未將之入帳，予以侵占入│              │
│    │              │己                              │              │
├──┼───────┼────────────────┼───────┤
│二  │八十八年二月起│利用每月五日發放薪資及加工費之際│一百六十六萬零│
│    │至八十九年二、│，浮報發放員工薪資總額，囑託不知│七百八十五元  │
│    │三月止        │情之公司出納小姐乙○○提領發放金│              │
│    │              │額，待提領後交付予被告，被告再將│              │
│    │              │虛報而溢領薪資部分予以侵占      │              │
│    │              │                                │              │
├──┼───────┼────────────────┼───────┤
│三  │八十八年八月六│被告利用職務上保管公司印章之機會│四萬二千六百八│
│    │日            │，偽造巨隱公司之取款憑條，自該公│十元          │
│    │              │公司於臺北國際商業銀行迴龍分行帳│              │
│    │              │號第三一九三─一號帳戶內提領四十│              │
│    │              │四萬二千六百八十元，將其中差額四│              │
│    │              │萬二千六百八十元予以侵占        │              │
│    │              │                                │              │
├──┼───────┼────────────────┼───────┤
│四  │八十九年四月二│被告利用職務上保管公司印章之機會│十萬元        │
│    │十四日        │，偽造巨隱公司關係企業巨鑑公司之│              │
│    │              │取款憑條，自該公司於臺北國際商業│              │
│    │              │銀行迴龍分行帳號第五一五─二帳戶│              │
│    │              │內詐領現金，予以侵占            │              │
│    │              │                                │              │
├──┼───────┼────────────────┼───────┤
│五  │八十九年五月九│同右                            │八萬元        │
│    │日            │                                │              │
├──┼───────┼────────────────┼───────┤
│六  │八十九年六月二│同右                            │二十萬元      │
│    │十日          │                                │              │
├──┼───────┼────────────────┼───────┤
│七  │八十九年七月七│同右│五十萬元      │
│    │日            │                                │              │
├──┼───────┼────────────────┼───────┤
│八  │八十九年八月二│同右                            │五十萬元      │
│    │日            │                                │              │
├──┼───────┼────────────────┼───────┤
│九  │八十九年八月十│同右                            │七十萬元      │
│    │四日          │                                │              │
├──┼───────┼────────────────┼───────┤
│十  │八十九年九月十│同右                            │七十萬元      │
│    │五日          │                                │              │
├──┼───────┼────────────────┼───────┤
│十一│八十九年九月二│同右                            │一百五十萬元，│
│    │十六日        │                                │被告於得手後，│
│    │      │                                │復將前於八十九│
│    │              │                                │年九月十五日侵│
│    │              │                                │占之七十萬元與│
│    │              │                                │本次侵占之一百│
│    │              │                                │五十萬元，另自│
│    │              │                                │己湊足十萬元，│
│    │              │                                │共計二百三十萬│
│    │              │                                │存入告訴人負責│
│    │              │                                │人丙○○之子張│
│    │              │                                │洲銘所提供，供│
│    │              │                                │該公司使用之樹│
│    │              │                                │林郵局迴龍分局│
│    │              │                                │第０七七一０二│
│    │              │    │0000000│
│    │              │                                │二號帳號，以便│
│    │              │                                │其隨時提領    │
│    │              │                                │              │
├──┼───────┼────────────────┼───────┤
│十二│八十九年九月十│被告利用職務上保管公司印章之機會│十六萬七千五百│
│    │五日          │，偽造巨隱公司關係企業巨河公司之│元            │
│    │              │取款憑條，自該公司於臺北國際商業│              │
│    │              │銀行迴龍分行帳號第九九六五─七號│              │
│    │              │帳戶內詐領現金，予以侵占        │              │
│    │              │                                │              │
├──┴───────┴────────────────┴───────┤
│合計共六百二十二萬二千九百六十五元                                    │
└───────────────────────────────────┘
附錄本案論罪科刑法條全文：
刑法第二百十六條
行使第二百十條至第二百十五條之文書者，依偽造、變造文書或登載不實事項或使登
載不實事項之規定處斷。
刑法第二百十條
偽造、變造私文書，足以生損害於公眾或他人者，處五年以下有期徒刑。
刑法第三百三十六條
對於公務上或因公益所持有之物，犯前條第一項之罪者，處一年以上七年以下有期徒
刑，得併科五千元以下罰金。
對於業務上所持有之物，犯前條第一項之罪者，處六月以上五年以下有期徒刑，得併
科三千元以下罰金。
前二項之未遂犯罰之。
刑法第三百三十九條
意圖為自己或第三人不法之所有，以詐術使人將本人或第三人之物交付者，處五年以
下有期徒刑、拘役或科或併科一千元以下罰金。
以前項方法得財產上不法之利益或使第三人得之者亦同。
前二項之未遂犯罰之。


司法院資訊處製作；財團法人民間司法改革基金會備份。
